臺灣高等法院民事判決　九十三年度再易字第一四一號
　　再審　原告　己○○○
　　　　　　　　庚○○
　　訴訟代理人　鍾開榮律師
　　再審　被告　戊○○
　　　　　　　　丙○○
　　　　　　　　甲○○
　　　　　　　　乙○○
　　　　　　　　丁○○
　　　　　　　　台北縣永和市公所
　 右　　　一
　 法定代理人　 洪一平
右當事人間侵權行為損害賠償事件，再審原告對於中華民國九十三年八月三日本院九
十三年度上字第二號確定判決提起再審，本院判決如下：
    主      文
再審之訴駁回。
再審訴訟費用由再審原告負擔。
    事實及理由
一、按再審之訴，應於三十日之不變期間內提起。前項期間，自判決確定時起算。判
    決於送達前確定者，自送達時起算，民事訴訟法第五百條第一項、第二項前段定
    有明文。查本院九十三年度上字第二號確定判決（下稱原確定判決），係於民國
    （下同）九十三年八月十二日送達再審原告，再審原告於同年九月八日對原確定
    判決提起本件再審之訴，核與上開規定相符。次按第二審法院就該事件已為本案
    判決者，對於第一審法院之判決不得提起再審之訴，民事訴訟法第四百九十六條
    第三項定有明文，立法意旨為：「本法就第二審程序之進行採續審制，第二審法
    院就上訴事件為本案判決時，對於當事人在第一審所為關於事實上或法律上之陳
    述及提出之各項攻擊或防禦方法，均已重為審查，故對於第一審判決應無許當事
    人提起再審之訴之必要」。查，本院九十三年度上字第二號為再審原告上訴無理
    由，為再審被告戊○○、甲○○、乙○○、丁○○及丙○○（下稱再審被告戊○
    ○等五人）之上訴有理由之判決，依前揭規定，再審原告對於臺灣板橋地方法院
    九十一年度訴字第一一二０號判決（下稱前訴訟程序第一審判決）自不得再提起
    再審之訴，合先敘明。
二、本件再審原告起訴主張略以：
  (一)再審被告戊○○等五人與伊等共有坐落臺北縣永和市○○段一一六五地號土地（
    下稱系爭一一六五地號土地），詎戊○○等五人未經全體共有人之同意，於系爭
    一一六五地號土地上建有門牌臺北縣永和市○○路九十號房屋（下稱系爭九十號
    房屋），而系爭九十號房屋係於三十九年十二月二十二日為保存登記，是渠等為
    保存登記時已否提出使用基地證明文件，即非適用現行法規，而應適用當時有效
    施行之法規即三十五年十月二日地政署公佈施行之土地登記規則第二條、第十七
    條及第三十二條之規定。依當時法規，戊○○等五人非必須檢附全體土地所有權
    人之使用同意書，而得以鄉鎮保長或四鄰或店鋪保證書代之，即得予以保存登記
    ，自難以系爭九十號房屋於三十九年間為建物所有權保存登記，即認戊○○等五
    人確已提出土地全體共有人之使用同意書，復參台北縣中和市地政事務所九十二
    年七月十一日北縣中地登字第０九二００一六八二八號函，亦難僅憑系爭九十號
    房屋已經保存登記，即認戊○○等五人等業經當時全體共有人同意，或共有人間
    就系爭一一六五地號土地有分管契約，或為有權占有。況依現行土地登記規則第
    三十四條及第七十九條之規定，尚不得作為戊○○等五人取得土地共有人全體同
    意之舉證依據，而原確定判決卻認為伊等應就系爭九十號房屋於興建、登記時未
    具備前開法令之事實，負舉證之責，即有適用民事訴訟法第二百七十七條之錯誤
    。再者，伊等非系爭九十號房屋興建當時於系爭一一六五號之土地所有權人，基
    於債之相對性，戊○○等五人自不得以渠等與前地主間之使用借貸債權債務關係
    對抗伊等，而伊等既未同意戊○○等五人所有之系爭九十號房屋，及戊○○就其
    所有門牌臺北縣永和市○○路九二號房屋（下稱系爭九二號房屋），使用、占有
    系爭一一六五號土地，渠等自屬無權占有，伊等自得依侵權行為及不當得利之規
    定向之請求，惟原確定判決卻為相反之認定，自屬適用民法第七百六十七條、第
    一百七十九條及最高法院五十九年台上字第二四九０號判例之違誤，有民事訴訟
    法第四百九十六條第一項第一款適用法規顯有錯誤之再審事由。
  (二)原確定判決雖認定再審被告台北縣永和市公所（下稱永和市公所）於伊等與其他
    共有人所共有坐落臺北縣永和市○○段一一五六地號土地（下稱系爭一一五六地
    號土地）上，門牌號碼臺北縣永和市○○路九十四號房屋（下稱系爭九四號房屋
    ），係經系爭一一五六地號土地當時共有人之同意而為使用，惟原確定判決卻係
    以系爭一一五六地號土地共有人丁○○於未經審判長詢問而自行陳稱之供述為其
    證據論斷之依據，是原確定判決就該證據之採酌，有適用民事訴訟法第三百十二
    條及最高法院二十年上字第二四０九號判例之違誤，況伊等非系爭九四號房屋興
    建當時系爭一一五六地號土地之所有權人，基於債之相對性，永和市公所之占用
    ，即屬無權占有，乃原確定判決卻為相反之認定，自屬適用民法第七百六十七條
    、第一百七十九條及最高法院五十九年台上字第二四九０號判例之違誤，亦屬民
    事訴訟法第四百九十六條第一項第一款適用法規顯有錯誤之再審事由。
  (三)永和市公所雖主張系爭九十四號房屋係四十四年以前由第三人興建，惟於四十四
    年曾由永和市公所出資修建，系爭九四號房屋之屋頂已全部拆除改為鋼樑結構，
    顯非四十四年以前所使用者，縱永和市公所係利用原有牆壁安裝鋼樑，加蓋屋頂
    予以修復，亦無從再使原第三人已滅失之房屋所有權重行回復，永和市公所不得
    推諉其無事實上之處分權，況永和市公所亦曾自認系爭九四號房屋係第三人贈與
    取得，嗣雖改稱係受贈系爭九四號房屋之占有使用權能，惟應不生訴訟效力。又
    永和市公所另行搭建之雨棚設施及附連圍繞之圍牆所占用之面積分別為五四點七
    六平方公尺、一百零六點一四平方公尺，亦未拆除，與系爭九四號房屋於興建當
    時之土地共有人同意情形不同，詎原確定判決卻認永和市公所於此部分非無權占
    有，亦屬適用民法第七百六十七條、第一百七十九條有違誤，而有適用法規顯有
    錯誤之再審事由。
  (四)前訴訟程序第一審判決審酌坐落臺北縣中和市○○段八四一地號土地及系爭一一
    六五地號土地之位置、工商繁榮程度、經濟價值等情況，認伊等所請求之不當得
    利應以其各期申報地價年息百分之六為適當，惟與上開坐落位置、地段相同之系
    爭一一五六地號土地，前訴訟程序第一審判決卻認定應以年息百分之四計算不當
    得利，顯有判決理由前後矛盾之違法。再者，前訴訟程序第一審法院於判決理由
    中顯認永和市公所應再給付再審原告自八十六年六月一日起至九十一年五月三十
    一日止及自九十一年六月一日起至返還土地日止，無權占用之不當得利損害金，
    惟前訴訟程序第一審判決卻於主文中誤將自九十一年六月一日起至返還土地與全
    體共有人之日止，按年各給付四萬四千零四十二元之金額予以駁回，是原確定判
    決亦屬判決顯有理由前後矛盾。
三、按民事訴訟法第四百九十六條第一項第一款所謂適用法規顯有錯誤，係指確定判
    決所適用之法規，顯然不合於法律規定，或與司法院現尚有效及大法官會議之解
    釋，或最高法院現尚有效之判例顯有違反，或消極的不適用法規，顯然影響裁判
    者而言，並不包括判決理由矛盾、理由不備、取捨證據及認定事實錯誤之情形在
    內（最高法院九十二年度台上字第三二０號判決、六十三年台上字第八八０號判
    例要旨參照），至大法官會議釋字第一七七號解釋意旨，係說明確定判決消極不
    適用法規顯然影響於裁判者，屬民事訴訟法第四百九十六條第一項第一款適用法
    規顯有錯誤之範圍，並未認前開判例所指漏未斟酌證據及認定事實錯誤之情形，
    亦屬適用法規顯有錯誤。
四、經查：
  (一)按當事人主張有利於己之事實者，就其事實有舉證之責任。民事訴訟法第二百七
    十七條前段定有明文。又以無權占有為原因，請求返還所有物之訴，被告對原告
    就其物有所有權存在之事實無爭執，而僅以非無權占有為抗辯者，固應就其取得
    占有系有正當權源之事實證明之，倘被告就此已為舉證，法院即應就其所舉證據
    是否足以證明其占有為有正當權源，調查認定（最高法院八十二年台上字第一四
    四一號判決參照）。
  (二)查本件再審原告主張戊○○等五人所共有之系爭九十號房屋及戊○○所有系爭九
    二號房屋，占有使用系爭一一六五地號土地無正當權源，經戊○○等五人以非無
    權占有為爭執。原確定判決即依民事訴訟法第二百七十七條之規定，認應由戊○
    ○等五人就系爭九十、九二號房屋占有使用系爭一一六五地號土地為有正當權源
    之事實，負舉證責任，初無不合。且原確定判決綜合全辯論意旨，認依戊○○等
    五人所提出系爭九十號房屋之建築改良物登記簿及台北縣中和地政事務所九十一
    年六月十四日北縣中地登字第０九一０００九六五０號函之證據方法，及參酌當
    時有效施行之法規即三十五年十月二日地政署公佈施行之土地登記規則第二條前
    段、第十七條、第二十六條第一項、第二十七條第一項規定，認為戊○○等五人
    之被繼承人張阿蟳於興建系爭九十號房屋時，已獲當時系爭一一六五地號土地所
    有權人之同意，非無權占有，故認戊○○等五人業就其等所有系爭九十號房屋占
    有使用系爭一一六五地號土地非無正當權源之事實，已盡舉證之責任，並認上開
    三十五年土地登記規則第二條後段：「權利人如因特殊情形，不能覓致義務人共
    同聲請登記時，得由權利人陳明理由，填具保證書，呈請單獨聲請登記。」、第
    三十二條：「證明登記原因文件或土地權利書狀不能提出時，應取具鄉鎮保長或
    四鄰或店舖之保證書，前項保證書應保證聲請人無假冒情事，並證明其原文件不
    能提出之實情」等規定，僅係同法第二條前段及第二十六條之補充規定，系爭九
    十號房屋既經依前揭土地登記規則為登記，即應由再審原告就其主張系爭九十號
    房屋於興建、登記時未具備前揭土地登記規則第二條前段、第二十六條之事實，
    負其舉證之責任，進而認再審原告並無法舉證證明，乃為再審原告不利之認定，
    業經於判決理由詳載（見原確定判決事實及理由欄六(一)至(五)點）；原確定判決並
    以系爭九二號房屋之面積僅有九點一平方公尺，且位於系爭九十號房屋前，與之
    相連，而系爭九十號房屋面積依建物登記謄本可知為一四一點五八平方公尺，經
    前訴訟程序第一審法院履勘之面積則僅有一三一點九六平方公尺，較登記面積短
    少九點六二平方公尺，並參酌戊○○亦為九十號房屋共有人之一為由，認為戊○
    ○所有系爭九二號房屋使用系爭一一六五地號，亦經當時之土地所有權人同意（
    見原確定判決事實及理由欄六(六)點），可知原確定判決非以現行土地登記規則第
    三十四條及第七十九條之規定，作為戊○○等五人取得土地共有人全體同意之舉
    證依據，殊難認原確定判決有違反民事訴訟法第二百七十七條規定可言，況此均
    係事實審法院本於職權就證據取捨依自由心證所為事實認定，縱其事實認定有錯
    誤或漏未斟酌證據，亦與適用法規顯有錯誤有間。
  (三)再審原告復主張原確定判決違反最高法院五十九年台上字第二四九０號判例意旨
    及民法第七百六十七條、第一百七十九條，有適用法規顯有錯誤之情云云。然查
    原確定判決就戊○○等五人占有系爭一一六五地號土地部分，係認依戊○○等五
    人所提出系爭九十號房屋之建築改良物登記簿及台北縣中和地政事務所九十一年
    六月十四日北縣中地登字第０九一０００九六五０號函，並參酌當時有效施行之
    前揭土地登記規則，足認戊○○等五人之被繼承人張阿蟳於興建系爭九十號房屋
    時，已獲當時系爭一一六五地號土地所有權人之同意；復參酌系爭九二號房屋面
    積及坐落位置併系爭九十號房屋登記面積較實際面積為大，亦認系爭九二號房屋
    使用占有系爭一一六五地號，亦經當時之土地所有權人之同意乙節（見原確定判
    決事實及理由欄六(三)、(六)），已如前述；另就永和市公所占有系爭一一五六地號
    土地部分，原確定判決則認定系爭九四號房屋乃經系爭一一五六地號土地當時之
    共有人，基於公益之需要而集資興建，完工後交永和市公所，而認永和市公所占
    有使用系爭一一五六地號土地，尚難謂無正當權源（見原確定判決事實及理由欄
    六(七)），核均屬原確定判決取捨證據及認定事實之範疇，即與適用法規顯有錯誤
    之範圍不同。至於最高法院五十九年台上字第二四九０號判例意旨係在闡述使用
    借貸契約成立後，倘貸與人將其借用物之所有權讓與第三人，其使用借貸契約，
    對於受讓人並非繼續存在。然戊○○等五人、永和市公所於原確定判決審理中對
    再審原告並非基於對前手所得主張之權利，對後手行使，亦無債之相對性可言，
    自難謂原確定判決有民事訴訟法第四百九十六條第一項第一款之適用法規顯有錯
    誤之情事。
  (四)再審原告另主張原確定判決所採認丁○○之證詞，係未經審判長詢問而自行陳稱
    之供述者，有適用民事訴訟法第三百十二條及最高法院二十年上字第二四０九號
    判例之違誤云云。惟查丁○○與永和市公所於本件訴訟為共同被告，且基於主張
    共通、證據共通之原則，丁○○係立於訴訟當事人地位所為之陳述，非屬證人之
    陳述，核與民事訴訟法第三百十二條及最高法院二十年上字第二四０九號判例無
    涉，是再審原告之此部分之主張，亦無可採。
  (五)又原確定判決係依永和市誌之記載及丁○○之證述、並參酌系爭一一五六地號土
    地所有權人變動情形，認系爭九四號房屋係經當時系爭一一五六地號土地所有權
    人之同意而為興建，其占有使用系爭一一五六地號土地即非無正當權源（見原確
    定判決事實及理由欄六(七)），並非基於永和市公所係取得系爭九四號房屋之占有
    使用權能而非事實上處分權，及系爭九四號房屋有無經改建而認定永和市公所非
    無權占有，是再審原告復謂確定判決未以永和市公所曾自認取得系爭九四號房屋
    之事實上處分權為裁判基礎，且未審究系爭九四號房屋之屋頂已全部拆除改為鋼
    樑結構，無從使原第三人已滅失之房屋所有權重行回復，及就永和市公所另行搭
    建之雨棚設施及附連圍繞之圍牆，亦未拆除，與系爭九四號房屋於興建當時之土
    地共有人同意情形不同，猶認定永和市公所非無權占有，即有適用法規顯有錯誤
    之情事云云，尚難憑採，遑論該事實亦屬原確定判決取捨證據及認定事實之事項
    ，縱其事實認定有錯誤或漏未斟酌證據，亦非適用法規顯有錯誤。
  (六)再審原告又主張前訴訟程序第一審判決審酌坐落臺北縣中和市○○段八四一地號
    土地及系爭一一六五地號土地之位置、工商繁榮程度、經濟價值等情況，認其等
    所請求之不當得利應以其各期申報地價年息百分之六為適當，惟與上開坐落位置
    、地段相同之系爭一一五六地號土地，卻認定應以年息百分之四計算不當得利，
    顯有判決理由前後矛盾之違法。及前訴訟程序第一審法院於判決理由中認再審被
    告永和市公所應再給付再審原告自八十六年六月一日起至九十一年五月三十一日
    止及自九十一年六月一日起至返還土地日止，無權占用之不當得利損害金，惟原
    法院卻於主文中誤將自九十一年六月一日起至返還土地與全體共有人之日止，按
    年各給付四萬四千零四十二元之金額予以駁回，亦屬判決顯有理由前後矛盾云云
    。惟查前再審原告對前訴訟程序第一審判決不得提起再審，已如前述，其據以為
    再審理由，已屬無據，且就認定不當得利之計算基礎，因地號及坐落位置之差異
    而有不同之認定，核亦屬法院取捨證據及認定事實之範圍；另原確定判決係認定
    永和市公所除就系爭一一五六地號土地非無權占有外，其於九十一年七月一日亦
    已遷出系爭九四號房屋，而就再審原告上訴請求永和市公所不當得利請求部分，
    認無理由而予駁回（見原確定判決事實及理由欄六(七)、七），乃再審原告猶執前
    詞，謂應以系爭一一五六地號土地各期申報地價年息百分之六計算永和市公所之
    不當得利損害金，並就九十一年七月一日後之不當得利損害金亦應賠償，而主張
    原確定判決亦有判決理由矛盾之違法云云，要不足採。
五、綜上所述，原確定判決尚無再審原告所指民事訴訟法第四百九十六條一項第一款
    適用法規顯有錯誤之再審事由，或判決理由矛盾之違法，其提起本件再審之訴，
    顯無再審理由，應予駁回，並不經言詞辯論為之。
據上論結，本件再審之訴為無理由，依民事訴訟法第七十八條，判決如主文。
中　　　華　　　民　　　國　　九十三　　年　　十一　　月　　二十三  　　日
                              民事第十七庭
                                  審判長法  官  黃  騰  耀
                                        法  官  許  文  章
                                        法  官  黃  莉  雲
正本係照原本作成。
不得上訴。
中　　　華　　　民　　　國　　九十三　　年　　 十一 　　月　　二十三　　日
　　　　　　　　　　　　　　　　　　　  書記官  秦  仲  芳
